---
title: "Pràctica 1"
format: html
editor: visual
---
 
**Autors:** Melcion Ciudad, Miquel Àngel Llauger, Albert Moya.

```{r, echo=FALSE}
library(tidyverse)
library(RColorBrewer)
library(ggplot2)
myPalette <- brewer.pal(5, "Set2")
```



## Introducció

Hem elegit el dataset [Defunciones por Covid 19](https://datos.gob.es/es/catalogo/ea0010587-defunciones-por-covid-19-comunidad-y-ciudad-autonoma-de-defuncion-sexo-y-semana-de-defuncion-ecm-identificador-api-tpx-sociedad_2589-salud_2590-edcm_2591-covid_a2022_10380-l0-01007-px1) de la pàgina web de dades obertes del govern d'Espanya.

El que farem primer serà carregar el fitxer de dades i veure un petit resum de les dades que esteim tractant.


```{r}
df <- read.csv("covid.csv", header = TRUE, sep = ";", stringsAsFactors = FALSE)
str(df)
names(df) = c("Nacional", "CAut","Cv19","Sex","SemanaDef","DefTotal");
df <- df[,-1];
head(df)
```

D'un primer cop d'ull podem veure que tenim 126000 observacions amb 6 variables cada una. Aquestes són:

- Nacional: es repeteix a totes les observacions, per tant no ofereix informació rellevant i l'hem eliminat del dataframe.
- Comunidades y ciudades autónomas: dades qualitatives que mostra les comunitats autonomes d'Espanya.
- Covid 19: Indica la relació amb la malaltia, si és sospitós, identificat...
- Sexo
- Semana de defunción: setmana en que estan preses les dades, n'hi ha 53
- Total: total dels indicadors anteriors

Aquí ja ens hem trobat el primer problema, resulta que les dades no estan en format *tidy* i presenten un tipus de repeticions, per exemple, hi ha una columna que ens mostra el total de defuncions de cada una de les categories, però dins la mateixa columna, tenim el total de morts per Covid 19, el total de morts homes de Covid 19 i, entre d'altres, el total de morts a La Rioja que són dones i sospitoses d'haver tengut el Covid 19. Això ens ha donat alguns problemes, però emprant alguns filtres ho hem solucionat.


## Anàlisi exploratòria

Una vegada hem entès com tenim les dades estructurades, en aquest treball donarem resposta a les següents preguntes: 

### Hi ha diferències significatives entre homes i dones?

Una bona pregunta per començar l'anàlisi és veure si és rellevant separar per gèneres, amb el següent diagrama podem observar els resultats:

```{r, echo=FALSE}
cov_homes = filter(df, Sex== "Hombres", CAut == "", Cv19 == "Total")
cov_dones = filter(df, Sex== "Mujeres", CAut== "", Cv19 == "Total")
pie(c(cov_homes$DefTotal[1], cov_dones$DefTotal[1]) , labels = c("Homes", "Dones"), border="white", col = myPalette )

```

D'aquí podem observar que més o manco tenim la mateixa proporció d'homes i dones i, per tant, podem concloure en que no hi ha una diferència de gènere.


### Com va evolucionar la mortalitat de la pandèmia?

En el següent diagrama podem veure que l'evolució de les defuncions de Covid-19 avuluat en les primeres 53 setmanes:

```{r}
cov_Total <- filter(df, Sex == "Total", CAut == "", Cv19 == "Total")
cov_Total <- cov_Total[-1,]
cov_Total$SemanaDef <- c(1:53)

ggplot(cov_Total, aes(x = SemanaDef, y = DefTotal, group = DefTotal)) + geom_point(color = "red", size = 2) + labs(title = "Evolució de la pandèmia per setmanes")+ theme(plot.title = element_text(hjust = 0.5, size = 16, face = "bold", color = "black"))
```

Després de la nostra anàlisi, podem observar en el gràfic que l'evolució de morts per setmana de COVID-19 no és gens **monòtona**. En efecte, aquesta presenta dos màxims relatius en les setmanes 5 i 30 de, resepctivament, 11.205 i 11.014 defuncions. En línies generals, tenim una pujada molt ràpida de morts al principi de la pandèmia que arriba a un màxim absolut a la cinquena setmana. Seguidament i, en línies generals, s'instal·la una tendència a la baixa que, assoleix el seu mínim de 8167 morts en la setmana n.23. Aleshores, tornam a veure una ràpida pujada entre les setmanes 23 i 30 on s'assoleix un altre màxim relatiu molt semblant a la xifra absoluta del màxim. 



### Quina és la mitjana de defuncions per setmanes?

Ara podem mirar quina és la mitjana de defuncions en el primer any, seguint la següent instrucció, dibuixam un *box-plot* amb la informació:


```{r}
data = data.frame(cov_Total[,5]);
boxplot(data)
```

Com a resultat podem veure que tenim una setmana amb molt poques defuncions i la resta està tot bastant concentrat.


### Quina comunitat autònoma ha tengut més defuncions?


```{r}
cov_ComAut = filter(df, Sex== "Total", CAut!= "", Cv19 == "Total", SemanaDef == "Total")
data_CAut = cov_ComAut[,c(1,5)]
data_CAut$CAut
data_CAut$CAut <- 1:19
barplot(height = data_CAut$DefTotal, name = data_CAut$CAut)
```


Aquest gràfic ens mostra que les Comunitats amb més població també són les que tenen més defuncions.
